【裁判字號】    98,婚,284
【裁判日期】    981123
【裁判案由】    撤銷婚姻
【裁判全文】
臺灣士林地方法院民事判決
                                       98年度婚字第284號
原      告  甲○○
被      告  丁○○
上列當事人間請求確認婚姻關係不成立事件，本院於民國98年11
月9 日言詞辯論終結，判決如下：
    主  文
確認原告與被告間之婚姻關係不成立。
訴訟費用由被告負擔。
    事實及理由
一、本件原告起訴主張：兩造於民國97年3 月13日登記結婚，惟
    未依法踐行公開儀式，兩造之婚姻顯不符修正前民法第982
    條之要件，依同法第988 條第1 款之規定為無效，爰提起本
    訴，請求確認兩造間婚姻關係不成立等語。
二、被告則到庭認諾原告之訴，並坦認兩造間確實未舉行公開之
    結婚儀式，但原告提起本訴造成被告精神上之損害，原告應
    給付被告新臺幣（下同）100 萬元之精神上損害賠償等語。
三、按確認法律關係之訴，非原告有即受確認判決之法律上利益
    者，不得提起，民事訴訟法第247 條第1 項前段定有明文。
    而所謂即受確認判決之法律上利益，係指因法律關係之存否
    不明確，致原告在私法上之地位有受侵害之危險，而此項危
    險得以對於被告之確認判決除去之者而言，故確認法律關係
    成立或不成立之訴，苟具備前開要件，即得謂有即受確認判
    決之法律上利益，最高法院42年度台上字第1031號判例意旨
    可供參酌。又結婚，應有公開儀式及2 人以上之證人，經依
    戶籍法為結婚之登記者，推定其已結婚，修正前民法第982
    條亦定有明文。查本件兩造已於戶籍登記資料中載明有婚姻
    關係存在，依修正前民法第982 條第2 項規定，推定兩造已
    結婚。惟原告既起訴主張兩造並未舉行公開結婚儀式，應不
    符合修正前民法第982 條之結婚形式要件，故兩造間之婚姻
    關係應不成立，是以兩造間之婚姻關係存否既不明確，而此
    不安之狀態得以確認判決除去之。從而，本件原告起訴確認
    兩造婚姻關係不成立，應認有即受確認判決之法律上利益，
    合先敘明。
四、查原告主張兩造於97年2 月20日結婚，並於97年3 月13日辦
    妥結婚登記之事實，有戶籍謄本為證，並有臺北縣汐止市戶
    政事務所函附之結婚登記申請書、結婚證書等件可憑，堪信
    其為真正。本件兩造雖依修正前民法第982 條第2 項之規定
    推定其已結婚，惟原告既主張兩造於97年2 月20日未曾舉行
    結婚之公開儀式，且未經2 人以上證人在場，則原告倘能提
    出反證證明該婚姻確未具備民法第982 條第1 項之形式要件
    ，縱已為結婚登記，兩造間之婚姻關係仍不成立。故本件所
    應審究者，應係兩造於97年2 月20日是否確曾舉行結婚之公
    開儀式？經查：
  (一)按關於認諾效力之規定，於婚姻事件不適用之。又關於訴訟
    上自認及不爭執事實效力之規定，在婚姻無效或確認婚姻成
    立或不成立之訴，於婚姻無效或不成立及婚姻有效或成立之
    原因、事實，不適用之，民事訴訟法第574 條第1 、2 項定
    有明文。本件被告雖認諾原告之主張，並自認兩造結婚未舉
    行公開儀式之事實，然揆諸上述規定，仍不發生認諾及自認
    之效力，本院仍應調查其他事證以查明是否與事實相符，先
    予敘明。
  (二)原告主張兩造於97年2 月20日結婚，惟當時實際上並未舉行
    結婚之公開儀式等情，業據證人即結婚證書上之證婚人乙○
    ○○到庭證稱：「（問：與兩造有無親屬或僱傭關係？）原
    告的舅媽。（問：結婚證書是否是你本人所寫？用印？）是
    我本人所寫，也是我本人用印。（問：你在何地簽名及用印
    ？）臺北火車站。（問：你為何要簽名、蓋章？）因為原告
    說要結婚，需要證人所以我就幫他們簽名。（問：兩造是否
    有舉行結婚的公開儀式或宴客？）均無。（問：結婚證書上
    的丙○○你是否認識？）我不認識。」（見本院98年11月9
    日言詞辯論筆錄）等語綦詳，堪認原告主張兩造未於97年2
    月20日舉行結婚之公開儀式乙節為真實。
  (三)綜上所述，兩造雖已締結結婚證書並已辦妥結婚登記，而有
    婚姻之形式，惟兩造既未舉行結婚之公開儀式，其婚姻顯不
    合於修正前民法第982 條第1 項所定之形式要件。從而，原
    告訴請確認兩造間之婚姻關係不成立，洵屬有據，應予准許
    。
五、至被告雖於98年10月2 日之答辯狀中表示因原告提起本件確
    認婚姻關係不存在之訴，造成其精神上之損害，故依民法第
    999 條第2 項，欲請求原告給付100 萬元之損害賠償云云，
    惟被告既未以反訴對原告主張，本院自無從加以審酌。況依
    民法第999 條第2 項之規定可知，精神上損害賠償之請求，
    須以受害人「無過失」者為限，方符該條之要件，又所謂無
    過失，係指對於婚姻被撤銷之原因事實之發生並無過失而言
    ，亦即被害人方面須無有責之婚姻撤銷原因存在。惟查，本
    件兩造間並未舉行公開結婚儀式之事實，業經本院認定屬實
    ，詳如前述，且此事實亦經被告認諾，故被告既然明知兩造
    間之婚姻確未舉行公開儀式，則被告就兩造間婚姻被撤銷之
    原因事實之發生，亦屬有責，難謂無過失，是被告請求原告
    給付100 萬元之精神上損害賠償，顯無理由，附此敘明。
六、據上論結，本件原告之訴為有理由，並依民事訴訟法第78條
    ，判決如主文。
中    華    民    國    98    年    11    月    23    日
                  家事庭法  官  李昆霖
以上正本證明與原本無異。
如對本判決上訴，應於判決送達後20日之不變期間內，向本院提
出上訴狀。
中    華    民    國    98    年    11    月    23    日
                        書記官  羅郁文


司法院資訊處製作；財團法人民間司法改革基金會備份。
